【裁判字號】    99,自緝,24
【裁判日期】    991213
【裁判案由】    詐欺
【裁判全文】
臺灣臺南地方法院刑事判決              99年度自緝字第24號
自  訴  人  陳韋豪
即反訴被告
自訴代理人  查名邦  律  師
自訴代理人  徐建光  律  師
被      告  陳冠霖原名陳世明.
即 反訴 人
上列被告因詐欺案件，經自訴人提起自訴暨反訴被告因誣告等案
件，經反訴人提起反訴，本院判決如下：
    主  文
自訴部分免訴。
反訴部分不受理。
    理  由
壹、自訴部分：
一、自訴訴意旨略稱：
(一)、有關互助會部分：緣八十六年十月間被告陳世明向自訴人佯
    稱訴外人徐義發先生將發起每會新台幣（下同）十萬元之支
    票會，然因其個人信用不好，會首徐義發不意欲其參加云云
    ，遂擬商借自訴人之名義去跟會。自訴人不疑有他，並預先
    開立每月應支付之會款支票十四張共計一四0萬，交由被告
    陳世明轉交會首。按該支票會採外標方式，統一由會首將每
    會員預先開立之支票交付依排列好順序之得標人。惟查，自
    訴人始終未收取應收之會款支票，經向會首徐義發查詢，始
    知該支票會之會員名單，被告陳世明亦參與一會（見告証一
    會單），而自訴人名下該收取之會款支票，亦由被告陳世明
    以「受託代領」之詞，向會首徐義發處詐領取得。使告訴人
    受有只付會款（即票款），而無法取得應收款項之損失。
(二)、當代咖啡林森店讓渡部分：八十六年八月中旬被告陳世明向
    自訴人言稱：當代咖啡林森店林民正等四人之股權共計二分
    之一，要以新台幣一百萬元讓渡，問告訴人願意否?告訴人
    欣然答應，並全權信任被告，將權利讓渡金五十萬現金、五
    十萬元支票交予被告陳世明轉交林民正等四人，詎料，被告
    僅將支票部分交予林明正等四人，現金部分則自行取用，並
    開立陳世明自己名義之票據以代交付。惟告訴人開立支票之
    部分已兌現，被告陳世明部分則跳票。而告訴人於八十六年
    八月三十一日業務交接後，進駐當代咖啡林森店經營。期間
    ，陳世明自八十六年九月始自行拿取櫃檯收銀機之營業現款
    ，一部分是自行拿取，一部分則以「股東」身分囑付早晚班
    營收人員開櫃拿取並簽名其現金袋上，直至86年11月9日，
    前後金額共計二十三萬一千三百七十三元。直至八十六年十
    二月自訴人與原權利人林民正等四人接觸，始知其等係「以
    新台幣一百萬元讓渡當代咖啡林森店經營權全部」並出具其
    等於八十四年十一月二十四日由被告陳世明手中取得經營權
    時之讓渡合約書（見告証四），始知被告陳世明早已完全無
    經營權存在，陳世明向自訴人稱其有二分之一經營權，並在
    自訴人入主經營時，自由出入店內收取每日營業現金，令人
    著實氣憤。自訴人為保障原權利人林民正等四人及自身之權
    益，乃於八十六年十二月底重新簽立讓渡書，日期則註記為
    「八十六年九月一日」，並由自訴人與當代咖啡林森店座落
    地點之建物所有權人重新簽立房屋租賃契約，因認被告陳世
    明涉犯刑法第三百三十九條詐欺取財罪嫌。
二、按案件時效已完成者，應諭知免訴之判決，並得不經言詞辯
    論為之，刑事訴訟法第302條第2款、第307條分別定有明文
    。又按於中華民國94年1月7日刑法修正施行前，其追訴權或
    行刑權時效已進行而未完成者，比較修正前後之條文，適用
    最有利於行為人之規定，刑法施行法第8條之1亦有明文規定
    。查本件被告行為時所涉犯之刑法第339條第1項詐欺罪之法
    定刑為「五年以上有期徒刑、拘役或科或併科（銀元）一千
    元以下罰金」。而本件被告行為後之86年11月9日起，其追
    訴權時效即已開始進行，於時效完成前，刑法關於追訴權時
    效之部分條文於94年1月7日修正，同年2月2日公布，並自95
    年7月1日起生效施行。又本件被告所涉罪名，於行為時即修
    正前之刑法第80條第1項第2款所定追訴權之時效期間規定為
    ：「三年以上十年未滿有期徒刑者，十年。」修正後即現行
    刑法第80條第1項第2款所定追訴權時效之期間，則規定：「
    犯最重本刑為三年以上十年未滿有期徒刑之罪者，二十年。
    」比較新、舊法結果，被告行為時之舊法對其較為有利，揆
    諸前開刑法施行法第8條之1之規定，本件應適用被告行為時
    之舊法。則關於追訴權時效之停止進行，及其期間、計算，
    並一體適用修正施行前刑法第83條之規定，合先敘明。
三、經查：
(一)、本件自訴狀認被告涉犯刑法第339條第1項之詐欺罪，其犯罪
    終了之日為86年11月9日，追訴權時效應自該日起算。
(二)、被告上開所涉之罪，其法定最高本刑為5年有期徒刑，則依
    修正前刑法第80條第1項第2款、第83條第3項規定，並參照
    司法院29年院字第1963號解釋，本案追訴權時效期間，應加
    計因通緝而停止之4分之1期間，即2年6月，計12年6月。
(三)、又本件自訴人於87年3月24日向本院提起自訴繫屬於本院，
    嗣被告於本院審理期間經傳喚、拘提均未到庭，顯已逃匿，
    遂由本院於87年9月4日以87年度南院刑緝字第716號通緝書
    發布通緝等情，業據本院調取87年度自字第153號案卷全卷
    核閱無誤，是以，本件審判程式因被告逃匿致不能繼續而停
    止，堪以認定。而被告被訴上開刑法第339條第1項之詐欺取
    財罪之追訴權時效期間，依修正前刑法第80條第1項第2款規
    定為10年，已如前述，則依修正前刑法第83條第1項、第3項
    規定及參照司法院29年院字第1963號解釋，本案追訴權之時
    效期間應加計因通緝而停止之2年6月期間，共計12年6月。
    再依大法官會議釋字第138號解釋意旨，追訴權時效於提起
    自訴即不生時效進行之問題。因此，被告所犯之上開罪嫌於
    87 年3月24日經自訴人提起自訴繫屬於本院至本院發布通緝
    之87年09月4日止，共5月又12日，追訴權時效尚不進行。
    是本件被告犯罪成立日之86年11月9日，加計上開追訴權時
    效期間12年6月及提起自訴繫屬於本院迄發布通緝前之停止
    期間5月又12日，則本案追訴權時效應於99年10月21日完成
    。被告所犯之罪既已罹於時效，依照首揭規定，爰不經言詞
    辯論，逕為諭知免訴之判決。
貳、反訴部分：
一、反訴意旨略以：
(一)、誣告部分：
１、謹按刑法詐欺罪之構成，必需要有以欺罔手段，使人陷於錯
    誤騙取者為要旨，查反訴被告為償還積欠反訴人債款新台幣
    壹佰陸拾伍萬元，擬以標會所得用來償還自願參加，然因會
    首不清楚反訴被告信用如何，故經反訴人保證才能參加互助
    會，此有被告以會款償還債款剩餘差額新台幣貳拾伍萬元支
    票跳票，乃以本票換回之八十七年五月卅日期本票可稽（見
    前答辯狀附呈本票影本）。被告明知本件為償還債款意圖使
    反訴人受刑事處分捏造事實誣告。又反訴人於八十六年九月
    間向案外人黃正雄收回當代咖啡林森店之經營權，而後邀反
    訴被告合夥，反訴人乃係實質合法負責人，有營業登記可查
    ，反訴被告僅係隱名合夥人，明知反訴人為實質負責人有收
    款之權，而無犯罪之事實，竟具備捏詞控告之故意，提起自
    訴反訴人自行拿取營業現款詐欺，顯有故意誣告。此查反訴
    被告自認八十六年十二月始與原權利人林民正接觸，竟於自
    訴狀中述稱八十六年八月卅一日業務交接進駐當代咖啡林森
    店經營，豈非矛盾，足見反訴被告捏造之詞誣告至為明確。
(二)、偽造文書部份：
１、按反訴人係於八十四年十一月間將林森店經營權讓渡黃正雄
    等，當時協議書載明「黃正雄如再轉讓他人時不得使用當代
    咖啡名義」足證反訴人於八十六年九月間向黃正雄收回經營
    權甚明，反訴被告竟於八十七年三月間利用反訴人與地下錢
    莊發生糾紛不在店，認為有機可乘，獨霸林森店之企圖勾串
    林民正等簽立偽造八十六年九月一日之讓渡書，此有黃正雄
    在電話錄音中所稱「不知道讓渡陳韋豪，我根本未出面，我
    完全沒有簽字」即可瞭然，反訴被告持有之讓渡書係出自其
    一人筆跡，印章亦係偽刻，與反訴人於八十四年十一月間讓
    渡黃正雄等之讓渡書截然不同，反訴被告自稱八十六年十二
    月間始與林民正等接觸，而讓渡書竟寫於八十六年九月一日
    亦屬不符事實，其非偽造而何？此觀前答辯狀附呈證物（一
    ）黃正雄錄音譯文（二）自訴人偽造讓渡書影本（三）反訴
    人讓渡黃正雄等讓渡書，足證反訴被告偽造之事實。
２、反訴人向黃正雄收回經營權，邀反訴被告合夥，各自簽發五
    十萬元之支票交與黃正雄為反訴被告所不否認之事實，而反
    訴被告竟偽造讓渡其個人之讓渡書，足以構成偽造文書（見
    前呈證物讓渡書影本）
(三)、侵占部分:
１、反訴被告陳韋豪明知當代咖啡林森店非其個人所有，僅係隱
    名合夥人，反訴人仍係實質上之營業負責人，反訴被告為八
    十七年三月間偽造讓渡其個人在先，即以轉讓其兄陳健忠名
    義辦理營業登記達到侵占當代咖啡林森店之反訴人經營權目
    的，足以構成業務上之侵占罪。
二、按刑事訴訟之目的，固在發現真實，以實現實質之正義，但
    在手續上亦須兼顧程序之公正，以實現程序之正義；故刑事
    訴訟採程序事項先審查之法則，訴訟行為必先具備程序上之
    合法要件，始能進而為實體事項之認定。另按反訴，準用自
    訴之規定，而在自訴程序則規定，自訴狀應按反訴被告之人
    數，提出繕本，旨在使反訴被告對原告之攻擊，足以充分行
    使防禦權，以符合訴訟程序上當事人平等之原則，自訴人提
    起自訴若違背此項規定，經命補正而不補正，其起訴之程序
    ，即違背規定，而不合法，同理於反訴程序亦應為相同解釋
    ，故於反訴人提起反訴時，亦應依反訴反訴被告之人數，提
    出反訴狀繕本。再者起訴之程式違背規定者，則應諭知不受
    理之判決，並得不經言詞辯論為之，刑事訴訟法第339條、
    92年修正前刑事訴訟法第320條第3項、第343條準用同法第
    303條第1款定有明文。經查，本件反訴人於反訴時，並未按
    反訴反訴被告之人數提出繕本，經本院於99年11月17日裁定
    通知反訴人於文到三日內依反訴被告人數提出繕本，上開裁
    定並於99年11月24 日寄存送達於反訴人，此有送達證書在
    卷可稽，反訴人於收受該函後，迄今尚未能依反訴被告人數
    提出繕本，揆諸前揭規定，其自訴之程序自違背規定，而不
    合法，爰不經言詞辯論，諭知自訴不受理。
據上論斷，應依刑事訴訟法第343條、303條第1款、第302條第2
款，判決如主文。
中    華    民    國    99    年    12    月    13    日
                  刑事第四庭    審判長法  官  鄧希賢
                                      法  官  高如宜
                                      法  官  卓穎毓
以上正本證明與原本無異。
如不服本判決應於收受本判後10日內向本院提出上訴書狀，並應
敘述具體理由。其未敘述上訴理由者，應於上訴期間屆滿後20日
內向本院補提理由書狀（均須按他造當事人之人數附繕本）「切
勿逕送上級法院」。
                                書記官  黃秋萍
中    華    民    國    99    年    12    月    16    日

司法院資訊處製作；財團法人民間司法改革基金會備份。
